---
title: "Análisis de datos atipicos y perdidos"
subtitle: "Autor: Roberto Muñoz, PhD"
author:
name: Roberto Muñoz
affiliation: Centro de I+D de MetricArts
output:
  html_document: default
  html_notebook: default
---

En caso de usar un Mac, ejecute 
```{r}
Sys.setlocale("LC_ALL", 'en_US.UTF-8')
```

En caso de usar Windows, ejecute
```{r}
Sys.setlocale("LC_ALL", 'Spanish_Chile.1252')
```

Cargamos las librerias ggplot2 y dplyr
```{r}
library(ggplot2)
library(dplyr)
```

## Para este taller usaremos un conjunto de datos de empleabilidad en Chile. Estos datos fueron obtenidos de la página web del Instituto Nacional de Estadísticas (INE) y posteriormente modificados para cumplir el objetivo de esta clase

Leer archivo desde la web
```{r}
url <- "https://raw.githubusercontent.com/rpmunoz/topicos_ingenieria_1/master/clase_5/data/INE_situacion_fuerza_de_trabajo_missing.csv"
trabajo <- read.csv(url, fileEncoding="UTF-8")
trabajo_orig <- trabajo
```

Encabezado del dataframe
```{r}
head(trabajo)
```

Resumen y visualización de datos usando la función View()
```{r}
summary(trabajo)
View(trabajo)
```

Revisar columna Fecha y notar que aparecen celdas con contenido vacío Notar la frase "85 Levels" al final. Significa que R considero esta columna como varible cualitativa y creó etiquetas
```{r}
trabajo$Fecha
class(trabajo$Fecha)
```

Primero notamos que las reconoce como etiquetas y que no las cosidera commo fechas
```{r}
trabajo$Fecha <- as.Date(trabajo$Fecha, "%Y-%m-%d")
class(trabajo$Fecha)
```

## Existen múltiples maneras de identificar y corregir valores perdidos

**1. Usar funciones simples para determinar el procentaje de los valores perdidos en cada columna**

Creamos la funcion pMiss para determinar el porcentaje de valores perdidos respecto al total
```{r}
pMiss <- function(x) { round(sum(is.na(x))/length(x)*100, digits=2) }
apply(trabajo,2,pMiss)
```

**1.1 Analizamos la columna Fecha**
Buscamos las Fechas que contienen valores NA, los cuales corresponden a valores perdidos
```{r}
ind <- which( is.na(trabajo$Fecha) )
ind
trabajo[ind,'Fecha']
```

Hacemos reemplazo manual de los valores de Fecha
```{r}
trabajo[4,'Fecha'] <- "2010-04-01"
trabajo[33,'Fecha'] <- "2012-09-01"
trabajo[50,'Fecha'] <- "2014-02-01"
trabajo[67,'Fecha'] <- "2015-07-01"
```

**1.2 Analizamos la columna Fuerza.de.trabajo**

Buscas los valores de Fuerza.de.trabajo que contienen valores NA
```{r}
summary(trabajo$Fuerza.de.trabajo)

ind <- which( is.na(trabajo$Fuerza.de.trabajo) )
ind
trabajo[ind,'Fuerza.de.trabajo']
```

¿Es posible reemplazar los valores así de fácil como lo hicimos con Fecha?

**A)** Una laternativa es simplemente reemplazar esos valores NA con el promedio o mediana de la columna
```{r}
trabajo$Fuerza.de.trabajo <- trabajo_orig$Fuerza.de.trabajo
```

Veamos que resultado obtenemos al calcular el promedio de la columna Fuerza.de.trabajo
```{r}
mean(trabajo$Fuerza.de.trabajo)
```

Entrega NA pues la función mean por defecto entrega NA cuando un valor tiene NA
```{r}
mean(trabajo$Fuerza.de.trabajo, na.rm=TRUE)
```

Reemplazar los valores usando el promedio
```{r}
trabajo[ind,'Fuerza.de.trabajo'] <- mean(trabajo$Fuerza.de.trabajo, na.rm=TRUE)
summary(trabajo$Fuerza.de.trabajo)
```

**B)** Otra alternativa es construir un modelo y reemplazar valores ausentes por la predicción
```{r}
trabajo$Fuerza.de.trabajo <- trabajo_orig$Fuerza.de.trabajo
```

Hacemos un gráfico de línea usando Fecha y Fuerza.de.trabajo
```{r}
plot1 <- ggplot(data=trabajo, aes(x=Fecha, y=Fuerza.de.trabajo)) +
  geom_line() +
  theme(axis.text.x = element_text(angle=90, hjust=1))
plot1
```

Usamos la función lm() para construir un modelo lineal
```{r}
lmfit <- lm(Fuerza.de.trabajo ~ Fecha, data=trabajo)
```

Otra manera de usar lm() es escribir explicitamente las columnas
```{r}
lmfit <- lm(trabajo$Fuerza.de.trabajo ~ ., data = subset(trabajo, select=Fecha))
```

Usamos la función predict() para predecir los valores de Fuerza.de.trabajo usando el modelo
```{r}
trabajo$Fuerza.de.trabajo.predict <- predict(lmfit, newdata=trabajo)

plot1 + geom_line(data=trabajo, aes(x=Fecha, y=Fuerza.de.trabajo.predict), linetype="dashed", color="red")
```

Es importante destacar que ggplot incorpora la función geom_smooth() para graficar rápidamente un modelo
```{r}
ggplot(data=trabajo, aes(x=Fecha, y=Fuerza.de.trabajo)) +
  geom_line() +
  geom_smooth(method = "lm", linetype="dashed", color="red", se = FALSE)
  theme(axis.text.x = element_text(angle=90, hjust=1))
```
  
Una pregunta que surge al construir modelos ¿Cuán correcto es el ajuste del modelo y = a + b*x?
```{r}
summary(lmfit)
```

Podriamos usar un polinomio de grado 3 
```{r}
lmfit <- lm(Fuerza.de.trabajo ~ poly(Fecha,3), data=trabajo)
summary(lmfit)
```

Usamos la función predict() y graficamos
```{r}
trabajo$Fuerza.de.trabajo.predict <- predict(lmfit, newdata=trabajo)
plot1 + geom_line(data=trabajo, aes(x=Fecha, y=Fuerza.de.trabajo.predict), linetype="dashed", color="red")
```

En análisis de datos es común usar splines, las cuales son curvas diferenciables definidas en porciones mediante polinomios. Cargamos la librería splines
```{r}
library(splines)
```

El spline cúbico (k=3) es el spline más simple. Se usa la función ns()
```{r}
splinefit = lm(Fuerza.de.trabajo ~ ns(Fecha, knot=median(Fecha)), data=trabajo)

trabajo$Fuerza.de.trabajo.predict <- predict(splinefit, newdata=trabajo)
plot2 <- plot1 + geom_line(data=trabajo, aes(x=Fecha, y=Fuerza.de.trabajo.predict), linetype="dashed", color="red")
plot2
```

También es posible construir splines de grado arbitrario. En este caso usamos grado 5.
```{r}
splinefit = lm(Fuerza.de.trabajo ~ bs(Fecha, df=5), data=trabajo)

trabajo$Fuerza.de.trabajo.predict <- predict(splinefit, newdata=trabajo)
plot2 <- plot1 + geom_line(data=trabajo, aes(x=Fecha, y=Fuerza.de.trabajo.predict), linetype="dashed", color="red")
plot2
```

Cuando el modelo sea satisfactorio, entonces reemplazamos los valores NA de Fuerza.de.trabajo usando la columna predict
```{r}
trabajo[ind,'Fuerza.de.trabajo'] <- trabajo[ind,'Fuerza.de.trabajo.predict']
```

**1.3 Durante el análisis de los valores ausentes de la columna Fuerza.de.trabajo pudimos notar que existen dos valores atípicos**

Una manera de determinarlos es usando el modelo que construimos y buscando todos los puntos cuyos residuos estén a una distancia mayor a 3 veces a la media cuadrática
```{r}
rms <- sqrt( sum(resid(splinefit)^2)/(length(resid(splinefit))) )
ind <- which(abs(trabajo$Fuerza.de.trabajo - trabajo$Fuerza.de.trabajo.predict) > 3*rms)
ind
trabajo[ind,'Fuerza.de.trabajo']
```

Graficamos los valores que identificamos com atípicos
```{r}
plot3 <- plot2 + geom_point(data=trabajo[ind,], aes(x=Fecha, y=Fuerza.de.trabajo), color="Blue")
plot3
```

Es posible que estos valores atípicos afecten los modelos y por ende los resultados del análisis. Comúnmente estos valores atípicos se eliminan en el proceso de construcción del modelo
```{r}
trabajo$Fuerza.de.trabajo <- trabajo_orig$Fuerza.de.trabajo
trabajo[ind,'Fuerza.de.trabajo']=NA
```

Volvemos a construir un modelos usando splines de grado 5
```{r}
splinefit <- lm(Fuerza.de.trabajo ~ bs(Fecha, df=5), data=trabajo)
summary(splinefit)
```

Volvemos a graficar las observaciones y el modelo
```{r}
trabajo$Fuerza.de.trabajo.predict <- predict(splinefit, newdata=trabajo)
plot1 <- ggplot(data=trabajo, aes(x=Fecha, y=Fuerza.de.trabajo)) +
  geom_line() +
  theme(axis.text.x = element_text(angle=90, hjust=1))
plot2 <- plot1 + geom_line(data=trabajo, aes(x=Fecha, y=Fuerza.de.trabajo.predict), linetype="dashed", color="red")
plot2
```

Una manera para corregir los valores perdidos de un conjunto de datos consiste en usar la predicción del modelo
```{r}
ind <- which(is.na(trabajo$Fuerza.de.trabajo))
ind
trabajo[ind,'Fuerza.de.trabajo'] <- trabajo[ind,'Fuerza.de.trabajo.predict']
```

Volvemos a graficar las observaciones y el modelo
```{r}
plot1 <- ggplot(data=trabajo, aes(x=Fecha, y=Fuerza.de.trabajo)) +
  geom_line() +
  theme(axis.text.x = element_text(angle=90, hjust=1))
plot2 <- plot1 + geom_line(data=trabajo, aes(x=Fecha, y=Fuerza.de.trabajo.predict), linetype="dashed", color="red")
plot2
```

**2. Usar la librería VIM para visualizar y corregir los valores perdidos**

Instalamos la libreria VIM: Visualization and Imputation of Missing Values
```{r}
#install.packages('VIM')
#install.packages('VIMGUI')
```

Creamos una visualización gráfica de valores perdidos usando VIM
```{r}
library(VIM)
aggr_plot <- aggr(trabajo, col=c('navyblue','red'), numbers=TRUE, sortVars=TRUE,
                  labels=names(trabajo), cex.axis=.7, gap=3, ylab=c("Histograma de valores perdidos","Patrón"))
```



